ACORDAO-COMPLETO-2533378

ACÓRDÃO 7013/2022 ATA 39/2022 - SEGUNDA CÂMARA

VISTOS, relatados e discutidos estes autos do ato de concessão de aposentadoria em favor do Sr. Carlos Alberto Siqueira da Cruz, no cargo de Professor Titular da Universidade Federal de Pelotas. 
ACORDAM os Ministros do Tribunal de Contas da União, reunidos em sessão da Segunda Câmara, diante das razões expostas pelo relator e com fundamento na Constituição Federal, art. 71, III e IX, e na Lei 8.443/1992, arts. 1º, V, e 39, II, em:
9.1. considerar legal, excepcionalmente, a concessão de aposentadoria em favor do Sr. Carlos Alberto Siqueira da Cruz (peça 3) , concedendo registro ao correspondente ato;
9.2. dispensar o ressarcimento das importâncias recebidas indevidamente de boa-fé pelo interessado, com fulcro no Enunciado 106 da Súmula de Jurisprudência/TCU;
9.3. determinar à Universidade Federal de Pelotas, no prazo de 15 (quinze) dias a contar da ciência desta decisão, que:
9.3.1. adote as providências cabíveis para a regularização da falha financeira apontada, com a exclusão da parcela de Adicional de Gestão Educacional, constante da rubrica "DECISÃO JUDICIAL TRANS JUG APO (Decisão judicial - Outros) - Decisão judicial (Anexo '2002.71.10.002992-0/RS') ", da base de cálculo para os "quintos/décimos" percebidos pelo interessado, comunicando ao Tribunal as providências adotadas, sob pena de responsabilidade solidária da autoridade administrativa omissa, nos termos do art. 262, caput, do RI/TCU; e
9.3.2. dê ciência do inteiro teor desta deliberação ao interessado, alertando-o de que o efeito suspensivo proveniente da interposição de eventuais recursos perante o Tribunal não o exime da devolução dos valores percebidos indevidamente após a respectiva notificação, caso esses não sejam providos, encaminhando a este Tribunal, no prazo de 30 (trinta) dias, o comprovante dessa notificação.

Autos do ato de concessão de aposentadoria em favor do Sr. Carlos Alberto Siqueira da Cruz no cargo de Professor Titular da Universidade Federal de Pelotas.

Segunda Câmara

Universidade Federal de Pelotas.

3. Interessado: Carlos Alberto Silveira da Luz (XXX.164.600-XX).

13.1. Ministros presentes: Bruno Dantas (Presidente), Augusto Nardes e Antonio Anastasia.
13.2. Ministro-Substituto presente: Marcos Bemquerer Costa (Relator).

MARCOS BEMQUERER

Adoto como Relatório, com os pertinentes ajustes de forma, parte da instrução da Secretaria de Fiscalização de Integridade de Atos e Pagamentos de Pessoal e de Benefícios Sociais - Sefip, a seguir transcrita (peça 5) : 
"Exame das Constatações
Ato: 125866/2019 - Inicial - Interessado: CARLOS ALBERTO SILVEIRA DA LUZ - CPF: XXX.164.600-XX
Parecer do Controle Interno: considerar o ato legal.
Constatações e análises: 
1.1.1. Houve o registro de pelo menos uma rubrica com 'Denominação para análise pelo TCU = Vantagem de caráter pessoal (82107 - VPNI ART.62-A LEI 8112/90 - AP (Vantagem de caráter pessoal - VPNI art. 62-A Lei 8.112/90) - R$ 107,17) '.
Justificativa do Gestor de Pessoal: não há. Verificação efetuada no âmbito do TCU.
Análise do Controle Interno:  não há. Verificação efetuada no âmbito do TCU.
Análise da Equipe Técnica: legal.
A concessão da vantagem de quintos ou décimos está em consonância com a jurisprudência deste Tribunal e os critérios das Leis 8.911/1994 e 9.624/1998 (os períodos anteriores a 8/4/1998 são suficientes para a incorporação da vantagem de quintos) .
1.1.2. Houve o registro de pelo menos uma rubrica com 'Denominação para análise pelo TCU = Decisão judicial (16171 - DECISÃO JUDICIAL TRANS JUG APO (Decisão judicial - Outros) - R$ 101,89) '.
Justificativa do Gestor de Pessoal: não há. Verificação efetuada no âmbito do TCU.
Análise do Controle Interno:  não há. Verificação efetuada no âmbito do TCU.
Análise da Equipe Técnica: ilegal.
A jurisprudência desta Corte é clara no sentido de ser ilegal a inclusão do AGE no valor dos quintos/décimos, como exposto no Acórdão 8993/2018-TCU-Primeira Câmara, Relator Bruno Dantas."
2.	Em vista dessa constatação, a Sefip, em pareceres uniformes (peças 5/7) , propõe a ilegalidade do ato de concessão do Sr. Carlos Alberto Silveira da Luz e a expedição de determinações à entidade de origem, no sentido de notificar o interessado, no prazo de 15 dias, excluir a parcela considerada ilegal e dispensar a devolução dos valores indevidamente recebidos de boa-fé pelo interessado até a data da ciência da Universidade Federal de Pelotas, dentre outras providências.
3.	O Ministério Público junto ao TCU, representado pelo Procurador Marinus Eduardo De Vries Marsico, anuiu ao encaminhamento supra (peça 7) .
	É o Relatório.

não há

Procurador Marinus Eduardo De Vries Marsico.

pessoal. aposentadoria. inclusão do adicional de gestão educacional (age) para fins de cálculo da parcela de quintos. impossibilidade. valor MUITO BAIXO. LEGALIDADE EXCEPCIONAL DA CONCESSÃO, COM REGISTRO DO CORRESPONDENTE ATO. DETERMINAÇÕES.

APOSENTADORIA (APOS)

Secretaria de Fiscalização de Integridade de Atos e Pagamentos de Pessoal e de Benefícios Sociais (Sefip).

Trago à apreciação deste Colegiado o ato de concessão de aposentadoria em favor do Sr. Carlos Alberto Siqueira da Cruz, no cargo de Professor Titular da Universidade Federal de Pelotas.
2.	A Secretaria de Fiscalização de Integridade de Atos e Pagamentos de Pessoal e de Benefícios Sociais - Sefip, com o endosso do Ministério Público junto ao TCU, destacou que o ato é ilegal, ante a inclusão irregular do AGE (Adicional de Gestão Educacional) na base de cálculo para o cálculo dos quintos/décimos.
3.	Registro que incorporo os fundamentos da Unidade Técnica e do Órgão Ministerial como razões de decidir, no sentido da irregularidade do pagamento da referida AGE nos moldes em que constante do ato de concessão em análise.
4.	Sobre o tema, convém transcrever elucidativo trecho do Voto do eminente Ministro Bruno Dantas no bojo do TC-Processo 004.786/2006-0 (Acórdão 8993/2018-TCU-Primeira Câmara) , que bem caracteriza a ilegalidade ora tratada, in verbis:
"5.	Em relação à inclusão do Adicional de Gestão Educacional na base de cálculo dos quintos incorporados, a entidade de origem informou que a vantagem atende à deliberação exarada no Mandado de Segurança 2002.37.00.003413-5, da Seção Judiciária do Maranhão - 3ª Vara.
6.	Sobre essa questão, o TCU tem entendimento consolidado no sentido de que não é possível a inclusão da gratificação AGE na base de cálculo de incorporação de quintos de Cargos de Direção - CDs, em razão de expressa vedação legal, nos termos do art. 3º, § 1º, da Lei 8.911/1994. De igual modo, não é permitida a inclusão do AGE nos quintos de FG, no período de 9/4/1998 a 28/8/2000, porquanto os quintos de Funções Gratificadas - FGs foram transformados em valores fixos (VPNI) em 1997, data anterior à criação do AGE, que se deu em 9/4/1998, não cabendo alteração de sua forma de cálculo após a conversão da vantagem em VPNI (v. Acórdão 2444/2015-TCU-Plenário) ."
5.	Nessa toada, sendo inadmissível a inclusão da parcela de AGE para fins de composição da base de cálculo dos quintos incorporados, caberia considerar ilegal a presente concessão de aposentadoria e fazer as determinações de praxe pertinentes.
6.	Nada obstante, ao compulsar o ato de aposentação em exame, observo que o valor da rubrica em comento é de apenas R$ 101,89 (peça 3, p. 3) , sendo que o seu reflexo indevido na base de cálculo dos décimos percebidos pelo Sr. Carlos Alberto Siqueira da Cruz perfaz quantia inferior a R$ 2,00, montante esse considerado irrisório pela Jurisprudência do Tribunal, de sorte a se autorizar, em situações da espécie, a legalidade e consequente registro dos atos eivados de irregularidades envolvendo valores de baixa grandeza, a fim de evitar custos com o processamento e julgamento de um novo ato, sem prejuízo de se fixar prazo para que a unidade jurisdicionada corrija a falha na ficha financeira dos interessados.
7.	Nesse contexto, com as vênias da Sefip e do MP/TCU, entendo que, à luz da jurisprudência do TCU, a exemplo dos Acórdãos 2499/2022, 9438/2021 e 11245/2021 (rel. Ministro Jorge Oliveira) e 1567/2021 (rel. Ministro-Substituto Augusto Sherman) , todos da 1ª Câmara, e Acórdão 12704/2021 da 2º Câmara (rel. Ministro Augusto Nardes) e em homenagem aos princípios da insignificância, da razoabilidade, da eficiência, da economicidade e do custo-benefício do controle, o ato pode ser considerado, excepcionalmente, legal, para fins de registro, determinando-se à Universidade Federal de Pelotas que exclua, da base de cálculo dos quintos/décimos, o AGE.
8.	Demais disso, cumpre aplicar a orientação fixada no Verbete 106 da Súmula de Jurisprudência do TCU às parcelas indevidamente recebidas pelo interessado. 
9. 	Deve-se igualmente determinar à entidade de origem que comunique o beneficiário sobre a deliberação do Tribunal, alertando-o de que o efeito suspensivo proveniente da interposição de eventuais recursos não o exime da devolução dos valores percebidos indevidamente após a respectiva notificação, caso esses não sejam providos.
10.	Por fim, esclareço que o ato em questão deu entrada nesta Corte de Contas em 10/03/2020, não se aplicando a recente sistemática definida pelo Plenário, mediante o Acórdão 122/2021 (Relator Ministro Walton Alencar Rodrigues) , na linha de observar o Recurso Extraordinário 636.553, em que foi fixado prazo de cinco anos para que o TCU registre os atos de concessão inicial de aposentadoria, reforma ou pensão, após o qual serão considerados "tacitamente registrados", podendo posteriormente o ato que contenha alguma ilegalidade ser submetido ao procedimento de revisão de ofício, com base no art. 54 da Lei 9.784/1999 c/c o art. 260, § 2º, do Regimento Interno/TCU.
	Em face do exposto, manifesto-me para que o Tribunal adote a minuta de Acórdão que ora submeto à apreciação deste Colegiado.
T.C.U., Sala das Sessões, em 1º de novembro de 2022.
MARCOS BEMQUERER COSTA 
Relator